臺灣臺北地方法院民事判決　九十年度重訴字第四五五號
　　原　　　告　　國賓大飯店股份有限公司
　　法定代理人　　乙○○
　　被　　　告　　甲○○
　　　　　　　　　丙○○
右當事人間請求宣告准予強制執行事件，本院判決如左：
　　主　　　文
原告之訴及其假執行之聲請均駁回。
訴訟費用由原告負擔。
　　事　　　實
甲、原告方面：
一、聲明：
（一）先位聲明部分：美國加州洛杉磯郡高等法院第ＢＣ一七六四七九號判決（
　　　Superior　Court　of the State　of California　for the County　of Los
　　　Angels, Case no. BC176479），准予強制執行。
（二）備位聲明部分：被告甲○○、丙○○應連帶給付原告美金壹佰壹拾壹萬貳仟貳
　　　佰玖拾玖點捌玖元，及自民國八十五年十月十八日起至清償日止，按年息百分
　　　之五計算之利息；並願供擔保，請准宣告假執行。
二、陳述：
（一）先位聲明部分：原告對於被告甲○○、丙○○請求損害賠償事件，前經美國加
      州洛山磯郡高等法院，於西元一九九九年七月九日，以第ＢＣ一七六四七九號
      判決，命被告甲○○、丙○○應負擔損害賠償責任確定在案。而依我國民事訴
      訟法第四百零二條、強制執行法第四條之一第一項規定，該判決得經我國法院
      判決宣示許可後，得為強制執行。是美國加州洛杉磯郡高等法院第ＢＣ一七六
      四七九號判決，並無我國民事訴訟法第四百零二條規定之情形，爰依強制執行
      法第四條之一第一項規定，請求判決宣示美國加州洛杉磯郡高等法院第ＢＣ一
      七六四七九號判決，准予強制執行。
（二）備位聲明部分：原告前另獲美國加州中部地方法庭（UNITED STATES DISTRICT
      COURT CENTRAL DISTRICT OF CALIFORNIA）勝訴判決，該判決命訴外人「黃輝
      雄」等應連帶給付原告美金壹仟捌佰玖拾萬元。詎被告甲○○、丙○○與訴外
      人「黃照雄」竟共謀損害原告之權益，於西元一九九六年十二月十三日，基於
      通謀虛偽之意思表示，將訴外人「黃照雄」所有坐落「225 W.　VALLEY BLVD.
      SAN　GABRIEL, CA（下稱美國加州聖加百列市○○○道二二五號）」土地及其
      上之Sunny Cal汽車旅館之所有權讓與予被告等，再由被告等擅自將Sunny Cal
      汽車旅館出賣予善意第三人，因而使善意第三人取得Sunny　Cal汽車旅館之所
      有權，被告等受有美金柒拾肆萬仟伍佰玖拾玖元捌分之利益。另訴外人「黃
      照雄」與被告等，再於西元一九九九年一月三十一日，復基於通謀虛偽之意思
      表示，將訴外人「黃照雄」所有坐落美國加州聖馬力諾市○○○○街二九○五
      號之土地，以被告等為受益人設定信託，作為訴外人「黃照雄」與被告間不存
      在債權之擔保，被告等再於西元一九九七年一月三十一日，將坐落美國加州聖
      馬力諾市○○○○街二九○五號土地所有權出售，受有美金拾陸萬捌仟柒佰
      元捌角壹分之利益。是被告甲○○、丙○○與訴外人「黃照雄」共謀，基於無
      效之通謀虛偽意思表示，無法律上之原因，受讓訴外人「黃照雄」之上開不動
      產，再予出售牟利等不法行為，共受有美金壹佰壹拾壹萬貳仟貳佰玖拾玖元捌
      角玖分之利益，均損害原告之權益，依我國民法第一百七十九條、第一百八十
      四條、第一百八十五條之規定，自應連帶負擔損害賠償、返還不當得利之責任
      。爰依民法第一百七十九條、第一百八十四條、第一百八十五條之規定，請求
      被告甲○○、丙○○連帶給付美金壹佰壹拾壹萬貳仟貳佰玖拾玖點捌玖元，及
      自上開美國加州洛杉磯郡高等法院第ＢＣ一七六四七九號判決，命被告等應負
      擔連帶給付責任之起息日即西元一九九六年即民國八十五年十月十八日起至清
      償日止，按年息百分之五計算之利息。
（二）對被告抗辯所為之陳述：
　１、原告提出之美國加州洛杉磯郡高等法院第ＢＣ一七六四七九號判決，該外國訴
　　　訟所需之通知或命令，已依美國加州民事訴訟法第四一五．二○條（ｂ）項之
　　　規定，送達於被告等。因依我國民事訴訟法第四百零二條第二款但書規定：「
　　　----開始訴訟所需之通知或命令，已在該國送達本人，----」其所謂送達本人
　　　，係指依美國民事訴訟法合法送達之意。查我國民事訴訟法將送達之方法，區
　　　分為直接送達與間接送達二種。直接送達固係將應送達之文書，直接送達於應
　　　受送達之人親自收受。惟於間接送達，以我國民事訴訟法第一百三十七條第一
　　　項為例：「送達於住、居所、事務所或營業所，不獲會晤應受送達人者，得將
　　　文書付與有辯別事理能力之同居人或受僱人。」依此種送達之方式所為送達，
　　　亦發生送達之效力。因此，雖非直接送達於應受送達人之人直接收受，只要係
　　　依照我國民事訴訟法規定所為之間接送達或其他送達，仍係送達於本人。因此
　　　，我國民事訴訟法第四百零二條第二款所謂送達本人，自應包括法定之所有方
　　　式，則倘該外國訴訟所需之通知或命令，已依美國加州民事訴訟法之規定對被
　　　告等為送達，即屬已合法送達。
　２、而依美國加州民事訴訟法第四一五．二○條（ｂ）項規定，倘傳票或起訴狀經
　　　「合理之注意（reasonable diligence）」，仍不能送達於應受送達人本人時
　　　，得由執達員將應送達之文件，送交應受送達人之「經常營業所在地」，交予
　　　在該「經常營業所在地」年齡在十八歲以上，顯然可視作為該「經常營業所在
　　　地」之負責人或管理人之人，執達員並需於交付後，將傳票或起訴狀郵寄至該
　　　「經常營業所在地」予應受送達之人本人，送達之程序於郵寄後第十日，視為
　　　完成。則依對被告等執行送達之執達員所書立之報告，該執達員於西元一九九
　　　七年八月二十一日、二十二日、二十五日，計三次試圖送達，而無法送達被告
　　　等本人，執達員顯已盡其「合理之注意」而無法送達本人。乃於西元一九九七
　　　年八月二十七日，將傳票送達予在該「經常營業所在地」上之被告受僱人John
　　　Doe（亞裔，男性，年約四十歲）。原告並於西元一九九七年九月九日，將傳
　　　票之回執登錄於加州最高法院。是由美國加州最高法院執行書記官John　　A.
　　　Clarke所出具，經我國駐美國洛杉磯台北經濟文化辦事處認證之證明書，再次
　　　證明：「本人為加州洛杉磯最高法院之執行書記官，茲確認附件之對被告甲○
　　　○及被告丙○○之送達證明及傳票之回執（登錄於西元一九九七年九月九日）
　　　為真正。」依我國民事訴訟法第三百五十六條規定：「外國之公文書，其真偽
　　　由法院審酌情形斷定之。但經駐在該國之中華民國大使、公使或領事證明者，
　　　推定為真正。」加州最高法院出具之送達證明，既經我國駐洛杉磯經濟文化辦
　　　事處認證，其內容應推定為真正。則被告等既已受有通知或命令，即屬已合法
　　　送達。故本件外國判決並無我國民事訴訟法第四百零二條各款所列之情形，該
　　　外國確定判決之效力，應予承認。
　３、另我國民事訴訟法第四百零二條之立法理由表示：「----第二、敗訴之被告為
　　　中國人，其人於受訴之審判衙門所屬國內，因未送達訴訟開始所必有之傳喚或
　　　命令而不應訴者，例如外國審判衙門，不使中國人知訴訟之開始而諭知敗訴時
　　　，中國應不認其判決有效力，以保護中國人。----」認為站在保護本國人之立
　　　場，被訴之本國人係因該外國法院，未送達訴訟開始所必需之傳喚或命令，使
　　　被訴之本國人未能即時知悉訴訟之開始，而因此遭敗訴判決者，我國法院不予
　　　承認此一外國法院確定判決之效力。可知我國民事訴訟法第四百零二條第二款
　　　之立法目的，係在確保本國國人訴訟，且得以即時應訴之機會。該立法理由並
　　　未限制送達之方式，亦未要求必須送達被告本人，而是認為倘外國法院之送達
　　　，足以使被訴之本國人，實際上得以知悉該外國訴訟之繫屬，而有即時應訴之
　　　機會時，本國法院即應承認該外國法院確定判決之效力。則自立法理由以觀，
　　　是否承認一外國法院確定判決之效力，只需該外國法院之送達，客觀上具有使
　　　被訴之本國人得以知悉有外國訴訟繫屬之機會，即應認為外國法院之送達，不
　　　違反我國民事訴訟法第四百零二條第二款之規定，而應認可該外國確定判決之
　　　效力。
　４、又被告甲○○、丙○○於民國八十七年十二月十三日，受讓訴外人黃照雄所有
　　　坐落美國加州聖加百列市○○○道二二五號土地及其上之Sunny　Cal汽車旅館
　　　之所有權，而實際上亦參與Sunny　Cal汽車旅館之經營。則將傳票及起訴狀送
　　　達於Sunny　Cal汽車旅館，被告甲○○、丙○○作為旅館之實際經營人及所有
　　　權人，依常情而論，被告甲○○、丙○○之員工，必會將與被告甲○○、丙○
　　　○有關之信件，遞交或通知被告等，則客觀上被告等應得以查知有傳票及起訴
　　　狀之送達。是美國加州洛杉磯郡高等法院第ＢＣ一七六四七九號判決之傳票，
　　　雖未送達於被告本人，然依我國民事訴訟法第四百零二條之立法理由所揭示之
　　　意旨，被告等已獲得高度之機會，得以知悉該外國訴訟，以便即時應訴。揆諸
　　　首開說明，該外國法院之送達，應未違反我國民事訴訟法第四百零二條之立法
　　　理由，而應認可本件美國確定判決之效力。
三、證據：提出美國加州洛杉磯郡高等法院第ＢＣ一七六四七九號判決認證本、中譯
　　本、美國加州最高法院執行書記官出具證明書影本、我國駐洛杉磯台北經濟文化
　　辦事處認證之證明書、美國加州民事訴訟法第四一五．二○條條文、Deed　　in
　　Lieu of Forclosure影本、轉讓書中譯本各一份，執達員送達報告影本二份為證
　　。
乙、被告方面：
一、聲明：駁回原告之先位、備位之訴及假執行之聲請；如受不利之判決，願預供擔
　　保，請准免為假執行。
二、陳述：
（一）先位聲明部分：原告提出之美國加州洛杉磯郡高等法院第ＢＣ一七六四七九號
　　　判決，不應宣示許可強制執行。因依我國民事訴訟法第四百零二條第二款之規
　　　定，敗訴之一造為中華民國人而未應訴者，該開始訴訟所需之通知或命令，未
　　　在該國送達本人，或依我國法律上之協助送達者，不得承認外國判決之效力。
　　　故外國法院之確定判決，如欲承認其效力，應具備：敗訴之中華民國人曾應訴
　　　，訴訟之通知已送達本人，或依中華民國法律協助送達，此三要件。是依原告
　　　提出之美國加州洛杉磯郡高等法院第ＢＣ一七六四七九號判決，不僅被告甲○
　　　○、丙○○從未應訴，亦未向被告甲○○、丙○○本人送達；而該判決書中載
　　　明，對被告甲○○、丙○○部分，為一造缺席判決，該送達方式依判決書之記
　　　載，為依據美國加州民事訴訟法第四一五．二○條之替代送達，即非對本人為
　　　送達；且被告二人在加州或美國境內，並無住居所或辦公場所，應無該條文所
　　　規定替代送達之情形。故依前開規定，不應承認其效力。至原告主張已向被告
　　　等營業處所之受僱人為送達，屬合法之補充送達。然該送達方式，不符前引法
　　　條之規定。另原告復主張被告等與訴外人黃照雄為通謀虛偽意思表示，實際上
　　　未取得Sunny　Cal汽車旅館之所有權，該處分屬無權處分。則原告明知被告等
　　　未親自經營該汽車旅館，亦未居住該地，仍向該汽車旅館送達，其送達自屬與
　　　法不符。再者，被告等一向居住台灣，並未居住美國加州。
（二）備位聲明部分：原告主張被告等與訴外人黃輝雄有共同詐害債權之行為，致其
　　　對訴外人黃輝雄之債權，無法獲償。惟原告等與訴外人黃輝雄並無往來，更未
　　　與訴外人黃輝雄共同侵害原告之債權，原告所述與事實不符。雖被告等確有在
　　　美國投資不動產，但並非訴外人黃輝雄所有，投資內容亦與訴外人黃輝雄無關
　　　。而原告先前主張被告等與訴外人「黃輝雄」，共同為通謀虛偽之意思表示，
　　　後則主張與訴外人「黃照雄」共同投資汽車旅館；則此關係之訴外人「黃輝雄
　　　」、「黃照雄」究指何人，其前後說法顯不一致。俟原告又指稱被告等與訴外
　　　人黃照雄共同投資經營汽車旅館；復又主張被告等與黃照雄間，基於通謀虛偽
　　　意思表示，受讓汽車旅館之所有權，則被告等究屬訴外人黃照雄之合夥人，或
　　　僅係不實之登記名義人，原告之前後陳述，有重大矛盾。至原告有關侵權行為
　　　之主張，亦已罹於時效而消滅，不論原告主張之侵權行為是否事實，但其請求
　　　權已罹於時效而消滅。因依原告所提外國判決記載，所謂之處分行為，發生於
　　　西元一九九七年九月十一日，則至原告提起本件訴訟即民國八十九年亦即西元
　　　二○○○年九月十三日，已逾二年短期時效，被告等自得拒絕其請求。另被告
　　　等與他人合夥投資汽車旅館，並為旅館之所有權登記名義人，取得所有權與處
　　　分行為，均屬權利之行使，何有不當得利。若如依原告提出之外國判決中所述
　　　，被告等因信託關係受託持有汽車旅館等之所有權，事後又出售，則該利益依
　　　信託關係並非被告等享有，被告等亦無不當得利。又不當得利之利益與損害間
　　　，必須有因果關係存在，依據該外國判決所述，被告等縱有獲利，亦係基於信
　　　託關係，且是自第三人而非原告處獲利，是原告縱有損害，與被告之利益間，
　　　亦無因果關係，原告不得對被告等主張不當得利之返還。
三、證據：提出美國加州民事訴訟法第四一五．二○條條文、中譯文各一份為證。
丙、本院依職權向內政部警政署入出境管理局，調閱被告甲○○、丙○○之入出境資
　　料和國外住址，以及是否具有外國國籍之相關資料。
　　理　　　由
甲、程序上之事由：
一、按「訴狀送達後，原告不得將原訴變更或追加他訴。但有下列各款情形之一者，
　　不在此限：一、被告同意者。二、請求之基礎事實同一者。三、擴張或減縮應受
　　判決事項之聲明者。四、因情事變更而以他項聲明代最初之聲明者。五、該訴訟
　　標的對於數人必須合一確定時，追加其原非當事人之人為當事人者。六、訴訟進
　　行中，於某法律關係之成立與否有爭執，而其裁判應以該法律關係為據，並求對
　　於被告確定其法律關係之判決者。七、不甚礙被告之防禦及訴訟之終結者。被告
　　於訴之變更或追加無異議，而為本案之言詞辯論者，視為同意變更或追加不變更
　　訴訟標的，而補充或更正事實上或法律上之陳述者，非為訴之變更或追加。」民
　　事訴訟法第二百五十五條定有明文。本件原告於民國八十九年九月十三日，提出
　　之起訴狀係請求：「美國加州洛杉磯高等法院第ＢＣ一七六四七九號判決，准予
　　強制執行。被告等應連帶給付原告美金壹佰壹拾壹萬貳仟貳佰玖拾玖點捌玖元，
　　及自民國八十五年十月十八日起至清償日止，按年利率百分之五計算之利息。」
　　俟因原告於起訴狀中，未具體敘明訴之聲明第二項給付訴訟之請求權基礎，經本
　　院於民國九十年四月六日，以書狀先行程序通知，命原告於十五日內補正。後原
　　告另於民國九十年四月二十日，提出民事準備書狀，將訴之聲明變更為：「先位
　　聲明：美國加州洛杉磯高等法院第ＢＣ一七六四七九號判決，准予強制執行。備
　　位聲明：被告應連帶給付原告美金壹佰壹拾壹萬貳仟貳佰玖拾玖點捌玖元，及自
　　民國八十五年十月十八日起至清償日止，按年利率百分之五計算之利息。」業經
　　本院於民國九十年五月二日之言詞辯論期日，准許原告為訴之變更，被告對此亦
　　不爭執。
二、嗣原告又於民國九十年十月十七日，提出民事更正聲明暨準備書狀，請求將訴之
　　聲明再變更為：「先位聲明：美國加州洛杉磯高等法院第ＢＣ一七六四七九號判
　　決，准予強制執行。備位聲明：被告應給付黃照雄美金壹佰壹拾壹萬貳仟貳佰玖
　　拾玖點捌玖元，及自民國八十五年十月十八日起至清償日止，按年利率百分之五
　　計算之利息，並由原告代位受領。」然原告於民國九十年四月二十日，所為之第
　　一次訴之變更，有關聲明第二項部分，係主張被告等與訴外人「黃輝雄」共謀損
　　害原告之權益，請求被告等應直接連帶給付原告。但原告於民國九十年十月十七
　　日，所為之第二次訴之變更，有關備位聲明部分，係主張被告等與訴外人「黃照
　　雄」共謀損害原告之權益，請求被告等應負擔代位責任。是原告第二次之訴之變
　　更，所主張之基礎事實，顯然與第一次訴之變更主張之事實不同。則原告提起本
　　件訴訟，先後提出三次內容不同之聲明，而為二次訴之變更；且被告就原告前述
　　民國九十年十月十七日，所為之第二次訴之變更，並未予以同意，此亦有被告於
　　民國九十年十月二十四日提出之準備狀在卷足稽。是依前述民法第二百五十五條
　　第一項第二款、第七款之規定，本院就原告於民國九十年十月二十四日，所為第
　　二次訴之變更，顯然與原主張之基礎事實不同，亦為被告所不同意，更有礙於礙
　　被告之防禦，以及本件訴訟之終結，自不應准許，核先敘明。
乙、得心證之理由：
一、本件原告起訴主張：
（一）先位聲明部分：原告對於被告甲○○、丙○○請求損害賠償事件，前經美國加
      州洛杉磯郡高等法院，於西元一九九九年七月九日，以第ＢＣ一七六四七九號
      判決，命被告甲○○、丙○○應負擔損害賠償責任確定在案。而依我國民事訴
      訟法第四百零二條、強制執行法第四條之一第一項規定，該判決得經我國法院
      判決宣示許可後，得為強制執行。是美國加州洛杉磯郡高等法院第ＢＣ一七六
      四七九號判決，並無我國民事訴訟法第四百零二條規定之情形，爰依強制執行
      法第四條之一第一項規定，請求判決宣示美國加州洛杉磯郡高等法院第ＢＣ一
      七六四七九號判決，准予強制執行。
（二）備位聲明部分：原告前另獲美國加州中部地方法庭勝訴判決，該判決命訴外人
      「黃輝雄」等應連帶給付原告美金壹仟捌佰玖拾萬元。詎被告甲○○、丙○○
      與訴外人「黃照雄」竟共謀損害原告之權益，於西元一九九六年十二月十三日
      ，基於通謀虛偽之意思表示，將訴外人黃照雄所有坐落美國加州聖加百列市○
      ○○道二二五號土地及其上之Sunny　Cal汽車旅館之所有權讓與予被告等，再
      由被告等擅自將Sunny　Cal汽車旅館出賣予善意第三人，因而使善意第三人取
      得Sunny　Cal汽車旅館之所有權，被告等受有美金柒拾肆萬仟伍佰玖拾玖元
      捌分之利益。另訴外人黃照雄與被告等，再於西元一九九九年一月三十一日，
      復基於通謀虛偽之意思表示，將訴外人黃照雄所有坐落美國加州聖馬力諾市○
      ○○○街二九○五號之土地，以被告等為受益人設定信託，作為訴外人黃照雄
      與被告間不存在債權之擔保，被告再於西元一九九七年一月三十一日，將坐落
      美國加州聖馬力諾市○○○○街二九○五號土地所有權出售，受有美金拾陸
      萬捌仟柒佰元捌角壹分之利益。是被告甲○○、丙○○與訴外人黃照雄共謀，
      基於無效之通謀虛偽意思表示，無法律上之原因，受讓訴外人黃照雄之上開不
      動產，再予出售牟利等不法行為，共受有美金壹佰壹拾壹萬貳仟貳佰玖拾玖元
      捌角玖分之利益，均損害原告之權益，依我國民法第一百七十九條、第一百八
      十四條、第一百八十五條之規定，自應連帶負擔損害賠償、返還不當得利之責
      任。爰依民法第一百七十九條、第一百八十四條、第一百八十五條之規定，請
      求被告甲○○、丙○○連帶給付美金壹佰壹拾壹萬貳仟貳佰玖拾玖點捌玖元，
      及自上開美國加州洛杉磯郡高等法院第ＢＣ一七六四七九號判決，命被告等應
      負擔連帶給付責任之起息日即西元一九九六年即民國八十五年十月十八日起至
      清償日止，按年息百分之五計算之利息等語。
二、被告則以：
（一）先位聲明部分：原告提出之美國加州洛杉磯郡高等法院第ＢＣ一七六四七九號
　　　判決，不應宣示許可強制執行。因依我國民事訴訟法第四百零二條第二款之規
　　　定，敗訴之一造為中華民國人而未應訴者，該開始訴訟所需之通知或命令，未
　　　在該國送達本人，或依我國法律上之協助送達者，不得承認外國判決之效力。
　　　而依原告提出之美國加州洛杉磯郡高等法院第ＢＣ一七六四七九號判決，不僅
　　　被告甲○○、丙○○從未應訴，亦未向被告甲○○、丙○○本人送達；而該判
　　　決書中載明，對被告甲○○、丙○○部分，為一造缺席判決，依前開規定，不
　　　應承認其效力。
（二）備位聲明部分：原告主張被告等與訴外人黃輝雄有共同詐害債權之行為，致其
　　　對訴外人黃輝雄之債權，無法獲償。惟原告等與訴外人黃輝雄並無往來，更未
　　　與訴外人黃輝雄共同侵害原告之債權。雖被告等確有在美國投資不動產，但並
　　　非訴外人黃輝雄所有，投資內容亦與訴外人黃輝雄無關。而原告先前主張被告
　　　等與訴外人黃輝雄，共同為通謀虛偽之意思表示，後則主張與訴外人黃照雄共
　　　同投資汽車旅館；則此關係之訴外人黃輝雄、黃照雄究指何人，其前後說法顯
　　　不一致。至原告有關侵權行為之主張，亦已罹於時效而消滅。因依原告所提外
　　　國判決記載，所謂之處分行為，發生於西元一九九七年九月十一日，則至原告
　　　提起本件訴訟即民國八十九年亦即西元二○○○年九月十三日，已逾二年短期
　　　時效，被告等自得拒絕其請求。另被告等與他人合夥投資汽車旅館，並為旅館
　　　之所有權登記名義人，取得所有權與處分行為，均屬權利之行使，何有不當得
　　　利。又不當得利之利益與損害間，必須有因果關係存在，依據該外國判決所述
　　　，被告等縱有獲利，亦係基於信託關係，且是自第三人而非原告處獲利，是原
　　　告縱有損害，與被告之利益間，亦無因果關係，原告不得對被告等主張不當得
　　　利之返還云云，資為抗辯。
三、兩造不爭執之事實：
（一）原告主張其對於被告甲○○、丙○○請求損害賠償事件，前經美國加州洛杉磯
    　郡高等法院，於西元一九九九年七月九日，以第ＢＣ一七六四七九號判決，命
      被告甲○○、丙○○應負擔損害賠償責任確定在案之事實，業據其提出美國加
      州洛杉磯郡高等法院第ＢＣ一七六四七九號判決認證本、中譯本各一份，亦為
      被告甲○○、丙○○所自認，則原告此部分主張之事實，自堪信為真實。
（二）原告復主張被告甲○○、丙○○於西元一九九六年十二月十三日，受讓訴外人
　　　黃照雄所有坐落美國加州聖加百列市○○○道二二五號土地及其上之Sunny
　　　Cal汽車旅館之所有權，再由被告將Sunny Cal汽車旅館出賣予第三人；俟西元
　　　一九九九年一月三十一日，將訴外人黃照雄所有坐落美國加州聖馬力諾市○○
　　　○○街二九○五號之土地，以被告等為受益人設定信託，作為訴外人黃照雄與
　　　被告間不存在債權之擔保，被告等再於西元一九九七年一月三十一日，將坐落
　　　美國加州聖馬力諾市○○○○街二九○五號土地所有權出售之事實，復據其提
　　　出Deed in Lieu of Forclosure影本、轉讓書中譯本各一份為證，亦為被告甲
　　　○○、丙○○所不爭執，亦堪信為真實。
四、兩造爭執之爭點：
　　至原告另主張美國加州洛山磯郡高等法院第ＢＣ一七六四七九號判決，符合我國
　　民事訴訟法第四百零二條、強制執行法第四條之一第一項規定，經我國法院判決
　　宣示許可後，得為強制執行；被告甲○○、丙○○與訴外人黃照雄共謀損害原告
　　之權益，無法律上之原因，基於虛偽意思表示，受讓訴外人黃照雄所有坐落美國
　　加州聖加百列市○○○道二二五號土地及其上之Sunny　Cal汽車旅館之所有權，
　　以及坐落美國加州聖馬力諾市○○○○街二九○五號之土地，再出賣予善意第三
　　人，共受有美金壹佰壹拾壹萬貳仟貳佰玖拾玖元捌角玖分之利益，均損害原告之
　　權益，應依我國民法第一百七十九條、第一百八十四條、第一百八十五條之規定
　　，連帶負擔損害賠償、返還不當得利責任之部分；則被告甲○○、丙○○均否認
　　之，並抗辯稱：原告提出之美國加州洛杉磯郡高等法院第ＢＣ一七六四七九號判
　　決，被告甲○○、丙○○不僅從未應訴，亦未向被告甲○○、丙○○本人送達；
　　該判決書中載明，對被告甲○○、丙○○部分，為一造缺席判決，該送達方式依
　　判決書之記載，為依據美國加州民事訴訟法之替代送達，即非對本人為送達；至
    原告有關侵權行為之主張，亦已罹於時效而消滅；另被告等與他人合夥投資汽車
    旅館，並為旅館之所有權登記名義人，取得所有權與處分行為，均屬權利之行使
    ，何有不當得利。又不當得利之利益與損害間，必須有因果關係存在，依據該外
    國判決所述，被告等縱有獲利，亦係基於信託關係，且是自第三人而非原告處獲
    利，是原告縱有損害，與被告之利益間，亦無因果關係，原告不得對被告等主張
    不當得利之返還等前揭情詞抗辯之。是本件兩造爭執之爭點，即在於：
（一）美國加州洛杉磯高等法院第ＢＣ一七六四七九號判決，是否應准予強制執行？
（二）被告等是否應負擔侵權行為、不當得利之責任？
五、關於本件之爭點，分述如下：
（一）有關美國加州洛杉磯高等法院第ＢＣ一七六四七九號判決，是否應准予強制執
　　　行之爭點：
　　　經查，依我國強制執行法第四條之一第一項、民事訴訟法第四百零二條第二款
　　　分別規定：「依外國法院確定判決聲請強制執行者，以該判決無民事訴訟法第
　　　四百零二條各款情形之一，並經中華民國法院以判決宣示許可其執行者為限，
　　　得為強制執行。」、「外國法院之確定判決，有左列各款情形之一者，不認其
　　　效力：--二、敗訴之一造，為中華民國人而未應訴者。但開始訴訟所需之通知
　　　或命令已在該國送達本人，或依中華民國法律上之協助送達者，不在此限。--
　　　」另我國民事訴訟法第四百零二條之立法理由亦表示：「--第二、敗訴之被告
　　　為中國人，其人於受訴之審判衙門所屬國內，因未送達訴訟開始所必有之傳喚
　　　或命令而不應訴者，例如外國審判衙門，不使中國人知訴訟之開始而諭知敗訴
　　　時，中國應不認其判決有效力，以保護中國人。--」是依此規定及立法理由之
　　　意旨，請求我國法院承認外國法院之確定判決，若該敗訴之一造，為我國籍國
　　　民而未應訴者，且開始訴訟所需之通知或命令未在該國送達本人，或依我國法
　　　律上之協助送達者，自屬該外國法院未使我國國民知悉訴訟之開始，而諭知敗
　　　訴時，自不應承認該外國確定判決之效力。而本件原告請求宣告准許強制執行
　　　之美國加州洛杉磯高等法院第ＢＣ一七六四七九號判決，係基於「Wuu　 Yuan
　　　Lin（即被告甲○○）」、「Yu　Yuan Chen Lin（即被告丙○○）」未到庭所
　　　為之一造辯論判決，此有兩造均不爭執之美國加州洛杉磯高等法院第ＢＣ一七
　　　六四七九號判決在卷足憑。至美國加州洛杉磯高等法院第ＢＣ一七六四七九號
　　　判決，於判決前對於被告甲○○、丙○○所為之送達，均係於西元一九九七年
　　　即民國八十六年八月二十七日，將傳票送達至「225　W.VALLEY　BLVD.　 SAN
　　　GABRIEL, CA」，經由「John　Doe（亞裔，男性，年約四十歲）」收受，此有
　　　原告提出之執達員送達報告影本二份在卷足憑。惟被告甲○○、丙○○均否認
　　　曾收受上開傳票，亦否認為美國加州之居民，而居住於「225 W.VALLEY BLVD.
　　　SAN　GABRIEL, CA」。是依本院依職權向內政部警政署入出境管理局，調閱被
　　　告甲○○、丙○○之入出境資料和國外住址，以及是否具有外國國籍之相關資
　　　料，可知被告甲○○、丙○○均曾同於民國八十一年三月二日入境台灣，於民
　　　國八十六年十月八日出境，再於民國八十六年十月十二日入境。則被告甲○○
      、丙○○於西元一九九七年即民國八十六年八月二十七日，美國加州洛杉磯高
      等法院將傳票送達至「225　W.VALLEY　BLVD.　SAN  GABRIEL, CA」時，依該
      入出境資料所示，被告甲○○、丙○○均應係在國內而未出境。且依內政部警
      政署入出境管理局之回覆，並無法知悉被告甲○○、丙○○是否在國外有住居
      所，以及是否具有外國之國籍，得以持外國護照入出境，此有內政部警政署入
      出境管理局九十年八月十六日（九十）境信昌字第○四六八八三號函，及所附
      之被告甲○○、丙○○之入出境資料在卷足證。此外，原告並未提出其他有利
      之證據，以證明被告甲○○、丙○○本人確有收受美國加州洛杉磯高等法院之
      送達通知，或知悉該美國加州洛杉磯高等法院訴訟之情事。另美國加州洛杉磯
      高等法院第ＢＣ一七六四七九號判決，亦未依我國之法律，對於被告甲○○、
      丙○○予以協助送達，此亦為兩造所不爭執。是依前述我國民事訴訟法第四百
      零二條第二款之規定，原告請求宣告准許強制執行之美國加州洛杉磯高等法院
      第ＢＣ一七六四七九號判決，該開始訴訟所需之通知或命令，未在美國送達我
      國籍之被告甲○○、丙○○本人，亦未依我國法律為協助送達，自屬該外國法
      院未使我國國民知悉訴訟之開始，即為被告甲○○、丙○○未應訴所為之敗訴
      判決，自不應承認美國加州洛杉磯高等法院第ＢＣ一七六四七九號判決之效力
      。
（二）有關被告等是否應負擔侵權行為、不當得利責任之爭點：
　　　次查，再依我國民事訴訟法第二百七十七條、第一百九十六條、第四百四十七
　　　條分別規定：「當事人主張有利於己之事實者，就其事實有舉證之責任。但法
　　　律別有規定，或依其情形顯失公平者，不在此限。」、「攻擊或防禦方法，除
　　　別有規定外，應依訴訟進行之程度，於言詞辯論終結前適當時期提出之。當事
　　　人意圖延滯訴訟，或因重大過失，逾時始行提出攻擊或防禦方法，有礙訴訟之
　　　終結者，法院得駁回之。攻擊或防禦方法之意旨不明瞭，經命其敘明而不為必
　　　要之敘明者，亦同。」、「當事人得提出新攻擊或防禦方法。但有下列各款情
　　　形之一者，第二審法院得駁回之︰一、在第一審整理並協議簡化後已不得主張
　　　之爭點。二、經第一審法院依第一百九十六條第二項裁定駁回者。三、經第一
　　　審法院依第二百六十八條定期間命提出而未提出者。四、因當事人故意或重大
　　　過失未於第一審程序提出者。」則依此規定，原告主張被告甲○○、丙○○與
　　　訴外人黃照雄，共謀損害原告之權益，而基於通謀虛偽之意思表示，受讓上開
　　　坐落美國之動產、汽車旅館，自應於一審言詞辯論終結前，依訴訟進行之程度
　　　，適時提出有利於己之證據，予以證明。惟原告此部分之主張，僅提出美國加
　　　州洛杉磯高等法院第ＢＣ一七六四七九號判決，以及訴外人黃照雄於美國加州
　　　轉讓坐落美國加州聖加百列市○○○道二二五號土地所有權予被告甲○○、丙
　　　○○之轉讓書為證，是本院自難僅憑美國加州洛杉磯高等法院第ＢＣ一七六四
　　　七九號判決，以及上開轉讓書，即遽以認定被告甲○○、丙○○係與訴外人黃
　　　照雄共謀損害原告之權益，而有何侵權行為、不當得利之情事。
六、綜上論述，原告請求准許宣告強制執行之美國加州洛杉磯高等法院第ＢＣ一七六
　　四七九號判決，該開始訴訟所需之通知或命令，未在美國送達我國籍之被告甲○
　　○、丙○○本人，亦未依我國法律為協助送達，自屬該外國法院未使我國國民知
　　悉訴訟之開始，即為被告甲○○、丙○○未應訴所為之敗訴判決，自不應承認美
　　國加州洛杉磯高等法院第ＢＣ一七六四七九號判決之效力，已如前第（一）爭點
　　部分所述，則原告先位聲明部分，請求宣告美國加州洛杉磯郡高等法院第ＢＣ一
　　七六四七九號判決，准予強制執行，自屬無據。又原告另主張被告甲○○、丙○
　　○應負擔侵權行為、不當得利責任之部分，因原告僅提出美國加州洛杉磯高等法
　　院第ＢＣ一七六四七九號判決，以及訴外人黃照雄於美國加州轉讓坐落美國加州
　　聖加百列市○○○道二二五號土地所有權予被告甲○○、丙○○之轉讓書，本院
　　自難僅憑美國加州洛杉磯高等法院第ＢＣ一七六四七九號判決，以及上開轉讓書
　　，即遽以認定被告甲○○、丙○○係與訴外人黃照雄共謀損害原告之權益，而有
　　何侵權行為、不當得利之情事，復如前第（二）爭點部分所述，是被告備位聲明
　　部分，請求被告甲○○、丙○○應連帶給付美金壹佰壹拾壹萬貳仟貳佰玖拾玖點
　　捌玖元，及自民國八十五年十月十八日起至清償日止，按年息百分之五計算之利
　　息，亦屬無據。從而，原告先位聲明部分，依強制執行法第四條之一第一項之規
　　定請求宣告美國加州洛杉磯郡高等法院第ＢＣ一七六四七九號判決，准予強制執
　　行，為無理由，應予駁回。另原告備位聲明部分，依民法第一百七十九條、第一
　　百八十四條、第一百八十五條之規定，請求被告甲○○、丙○○連帶給付美金壹
　　佰壹拾壹萬貳仟貳佰玖拾玖點捌玖元，及自民國八十五年十月十八日起至清償日
　　止，按年息百分之五計算之利息，亦無理由，應予駁回。又原告備位之訴既經駁
　　回，其該部分假執行之聲請，因訴之駁回而失所附麗，不應准許。
七、據上論結，原告先位、備位之訴，均為無理由，依民事訴訟法第七十八條，判決
　　如主文。
中　　　華　　　民　　　國　　九十一　　年　　　一　　　月　　十七　　日
　　　　　　　 　　　　　　　　　民事第六庭法　　　官　姜悌文
右為正本係照原本作成
如對本判決上訴，須於判決送達後廿日內向本院提出上訴狀
中　　　華　　　民　　　國　　九十一　　年　　　一　　　月　　十八　　日
　　　　　　　　　　　　　　　　　　　　　　法院書記官　陳鳳瀴
